ACORDAO-COMPLETO-2432378

ACÓRDÃO 2850/2020 ATA 40/2020 - PLENÁRIO

VISTOS, relatados e discutidos estes embargos de declaração, opostos por Odimar Wanderley Salomão contra o Acórdão 2257/2020-TCU-Plenário, que conheceu e negou provimento ao recurso de revisão por ele interposto contra o Acórdão 5176/2016-TCU-Primeira Câmara;
ACORDAM os ministros do Tribunal de Contas da União, reunidos em sessão do Plenário, ante as razões expostas pelo Revisor, e com fundamento nos arts. 32 e 34 da Lei 8.443/1992, em:
9.1. conhecer e acolher parcialmente os presentes embargos de declaração, atribuindo-lhes efeitos infringentes para reformar:
9.1.1. o Acórdão 2257/2020-TCU-Plenário, a fim de dar provimento ao recurso de revisão então interposto;
9.1.2. o Acórdão 5176/2016-TCU-Primeira Câmara, para que passe a contar com a seguinte redação:
"9.1. rejeitar as alegações de defesa apresentadas por Odimar Wanderley Salomão;
9.2. com fundamento no art. 12, §§ 1º e 2º, da Lei 8.443/1992, e no art. 202, §§ 2º, 3º e 4º do Regimento Interno/TCU, reconhecer a boa-fé de Odimar Wanderley Salomão, fixando-lhe novo e improrrogável prazo, de 15 (quinze dias) , a contar do recebimento da notificação, para que comprove, perante este Tribunal, o recolhimento da dívida de R$ 78.855,05 (setenta e oito mil, oitocentos e cinquenta e cinco reais e cinco centavos) , aos cofres do Fundo Nacional de Desenvolvimento da Educação (FNDE) , atualizada monetariamente a partir de 14/1/2010 até a data do efetivo recolhimento, na forma prevista na legislação em vigor;
9.3 dar ciência a Odimar Wanderley Salomão de que a liquidação tempestiva do débito, atualizado monetariamente, ensejará o julgamento pela regularidade com ressalva das suas contas, mas que a falta de liquidação tempestiva poderá implicar o pronto julgamento pela irregularidade das contas, com imputação de débito e eventual aplicação de multa;"
9.2. dar ciência desta deliberação ao embargante e à Procuradoria da República no Pará.

Embargos de declaração opostos contra acórdão que negou provimento ao recurso de revisão interpostos em face de decisão que julgou irregulares as contas do embargante, condenando-o ao pagamento de débito e multa, em razão do não recolhimento aos cofres do fundo de valor referente à incidência de atualização monetária e juros de mora, sobre recursos federais recebidos por meio de convênio que teve por objeto a assistência financeira para o transporte diário de alunos da educação básica.

Prefeitura Municipal de Afuá/PA;

3. Recorrente: Odimar Wanderley Salomão (XXX.543.642-XX);

BRUNO DANTAS

Ministro Bruno Dantas;

13.1. Ministros presentes: Walton Alencar Rodrigues (na Presidência), Benjamin Zymler, Augusto Nardes, Aroldo Cedraz, Raimundo Carreiro (2º Revisor), Ana Arraes (Relatora), Bruno Dantas (1º Revisor) e Vital do Rêgo.
13.2. Ministra com voto vencido: Ana Arraes (Relatora).
13.3. Ministros-Substitutos presentes: Augusto Sherman Cavalcanti, Marcos Bemquerer Costa, André Luís de Carvalho e Weder de Oliveira.

ACORDAO-COMPLETO-2484434

Acórdão 11064/2021 - Segunda Câmara

Segunda Câmara

ANA ARRAES

Ministra Ana Arraes;

Os embargos de declaração foram redigidos nos seguintes termos:
"I. DA TEMPESTIVIDADE 
1. 	O Embargante ainda não foi oficialmente notificado acerca da decisão Embargada, o que consistiria no marco inicial do prazo de 10 (dez) dias, previsto no artigo 287, § 1°, do RI/TCU. Não obstante, em razão da urgência em que se requer a resolução do tema por este Egrégio Tribunal, o Embargante entende necessário antecipar-se na apresentação destes embargos. Desse modo, é manifestamente tempestiva a oposição dos aclaratórios na presente data, 15.09.2020 (terça-feira) . 
II. BREVE CONTEXTUALIZAÇÃO FÁTICA 
2. 	Trata-se de Processo derivado de Tomada de Contas Especial, na qual figurou como responsável o Sr. Odimar Wanderley Salomão (conhecido como 'Mazinho') , em face de suposto não ressarcimento de valores recebidos no âmbito do Convênio n. 655551/2008 (SIAFI 624841) , firmado com o Fundo Nacional de Desenvolvimento da Educação (FNDE) , à época em que o ora Embargante ocupava o cargo de Prefeito do Município de Afuá-PA. 
3. 	O ressarcimento justificou-se pela impossibilidade de cumprimento do objeto, uma vez que o FNDE negou, em ofício não fundamentado, a alteração ao Plano de Trabalho solicitada pelo Município, que pretendia comprar embarcações ao invés de ônibus para transporte escolar, dadas as peculiaridades geográficas do local, que só comporta transporte lacustre. 
4. 	Em janeiro de 2010, os valores repassados foram integralmente devolvidos pelo ora Requerente. A discussão se deu, no entanto, pelo fato de o FNDE entender devido o pagamento de atualização monetária e de juros moratórios, a contar de julho de 2008, quando encaminhou primeiro ofício - não entregue - ao Município, com a negativa de ajuste e solicitação de ressarcimento. O ora embargante, por sua vez, demonstrou ao longo dos autos que esses valores não seriam exigíveis, senão a partir de junho de 2009, quando foi efetivamente informado da negativa do FNDE e da consequente impossibilidade de executar o objeto. 
5. 	Até o Acórdão TCU n. 2257/2020, a discussão girava em torno da suposta dívida relativa à correção monetária e juros de mora dos valores devolvidos, bem como dos aspectos relacionados estritamente a tais valores. Foi justamente o que foi discutido no âmbito do Acórdão TCU n. 5176/2016 (que julgou a Tomada de Contas Especial) ; e no Acórdão TCU n. 4994/2017 (que julgou o pedido de Reconsideração formulado pelo ora Embargante) . 
6. 	Nesse contexto, o Recurso de Revisão do ora Embargante teve por objetivo demonstrar que, ao tempo da efetiva comunicação acerca da impossibilidade de alteração do objeto do convênio (junho de 2009, e não julho de 2008 como considerava a TCE até então de forma equivocada) , houve manifesta impossibilidade material de devolução imediata dos recursos em razão de bloqueios judiciais que Afuá vinha sofrendo em suas contas, sem a observância do que seriam recursos do tesouro ou de convênios, motivo pelo qual não seriam devidos juros de mora. 
7. 	Diante disso, argumentou-se, também, pela evidente boa-fé do ora Embargante e consequente necessidade de reforma da decisão recorrida, a fim de julgar as contas regulares com ressalvas, nos termos do art. 12, § 2º, da Lei 8.443/1992. 
8. 	A E. Corte de Contas, no entanto, ao decidir sobre referido Recurso de Revisão, em agosto de 2020, por meio do Acórdão 2257/2020-TCU-Plenário, entendeu pela manutenção do decisum anterior, sem observar o fundamento legal para revisão da rejeição das contas e sob o fundamento (novo) de que 'era obrigação do convenente realizar aplicação financeira dos recursos repassados e devolver os rendimentos'. 
9. 	É especialmente em função, portanto, i) da omissão do v. Acórdão quanto à apreciação dos argumentos da defesa, que culminou com a utilização de fundamento novo, ainda não discutido nos autos; e ii) da omissão quanto ao dispositivo legal que prevê a aprovação das contas com ressalvas, diante da situação fática em questão, somada à contradição entre a boa-fé e a rejeição das contas; que se opõe os presentes Embargos de Declaração. 
III. DA OMISSÃO DO ACÓRDÃO. UTLIZAÇÃO DE FUNDAMENTO NOVO. VIOLAÇÃO EXPRESSA AO ART. 10 DO CPC. 
10. 	Conforme comprovado no bojo do processo de Tomada de Contas Especial, a impossibilidade de execução do objeto do Convênio, que geraria a necessidade de devolução dos recursos, bem como a informação de que esses deveriam ser imediatamente devolvidos ao FNDE com juros e correção monetária, só foram conhecidos pelo então Prefeito em junho de 2009. 
11. 	Isso porque o primeiro ofício que teria sido encaminhado ao Requerente (Ofício 319/2008 Coate/FNDE) , quase um ano antes, em 10/07/2008, não foi recebido pelo Prefeito, não tendo sido constatado no processo qualquer documento comprobatório do tipo 'Aviso de Recebimento (AR) ' - conforme observado, inclusive, pela Exma. Sra. Relatora para o Recurso de Revisão, Ministra Ana Arraes, em seu voto. A efetiva notificação do Município ocorreu, sim, com o Ofício 1.269/2009, em  30/06/2009. 
12. 	Conforme apontou a defesa do ora Embargante, àquela época (junho de 2009) , havia insuficiência de recursos disponíveis ao Município, em decorrência de bloqueios judiciais realizados sobre as contas de Afuá, que impediram a devolução da quantia imediatamente após o recebimento do comunicado. 
13. 	As análises realizadas pelo Tribunal, no entanto, estavam levando em consideração a situação das contas do Município (e os bloqueios judiciais) a partir de um 'retrato' equivocado, considerando como marco inicial o momento do encaminhamento do Ofício que nunca foi recebido. Vejamos: Acórdão 4994/2017 'Em 10/7/2008, data em que o FNDE comunicou o responsável que não permitiria alteração do objeto do convênio e, pela primeira vez, solicitou devolução dos recursos repassados, haviam sido bloqueados judicialmente apenas R$ 2.097,33, valor inferior ao da contrapartida pactuada (R$ 2.867,00) . Entretanto, o responsável optou por ignorar o compromisso assumido e as solicitações do FNDE e reteve os recursos, indevidamente, por quase dezoito meses. Tal circunstância não permite reconhecer que agiu com boa-fé, afastando o disposto no art. 12, § 2º, da Lei 8.443/1993.' Acórdão 2257/2020 '15. A unidade técnica desta Corte de Contas apurou que o FNDE determinou a restituição imediata dos recursos em 10/7/2008. Até esta data, foram realizados bloqueios judiciais que totalizaram R$ 2.097,33, valores que se encontrariam absorvidos pela contrapartida pactuada (R$ 2.867,00) ; em outras palavras, os bloqueios judiciais não impediriam a devolução do débito apurado.' 
14. 	O ora Embargante, então, voltou a comparecer aos autos, em Recurso de Revisão, a fim justamente de demonstrar esse equívoco e que, ao tempo da efetiva comunicação acerca da rejeição do pleito de alteração do objeto do convênio, em 30/06/2009, havia manifesta impossibilidade material de devolução dos recursos em razão de bloqueios judiciais que Afuá vinha sofrendo em suas contas. 
15. 	Os sobreditos bloqueios, além de não terem observado se os recursos seriam do tesouro ou de convênios, não foram impulsionados por qualquer iniciativa do Município, mas destinavam-se a garantir haveres pleiteados por servidores temporários, que tiveram seus contratos encerrados quando do primeiro concurso público municipal. Os valores e datas dos bloqueios, conforme discriminados em tabela incluída no Recurso de Revisão, seguem abaixo: (omissis, disponível na peça original do processo) .
16. 	Perceba-se que a maior parte desses bloqueios, em termos monetários, se deu entre o envio do Ofício não recebido (Ofício 319/2008, de 10/07/2008) , e a efetiva notificação (30/06/2009) , de modo que, se observada a primeira data para fins de constituição em mora, de fato, não prevaleceria (como não prevaleceu) o argumento de que o de que o Município não dispunha dos recursos necessários à devolução. Da segunda (e correta) data, no entanto, observa-se que os valores dos bloqueios passaram dos R$ 2.097,3, considerados pelo TCU nas decisões anteriores, para R$ 62.352,57, valor esse que, para o porte de Afuá, é indiscutivelmente relevante. 
17. 	O Plenário do E. TCU, todavia, ao invés de realizar a análise do caso sob essa perspectiva, verificando a inexistência da mora antes considerada, a boa-fé do Requerente e as reais possibilidades de devolução dos recursos quando da efetiva notificação acerca da impossibilidade de alteração do objeto - inclusive diante do reconhecimento da Exma. Min. Relatora de que não houve o recebimento do primeiro Ofício -, trouxe questão que não só não era objeto do Recurso de Revisão, como, até então, completamente estranha à toda a discussão travada no bojo do processo. 
18. 	O Acórdão n. 2257/2020, objeto destes aclaratórios, pauta-se em fundamento inteiramente novo. O Tribunal alegou que, independentemente dos argumentos acerca do equívoco quanto às datas em que ocorridos os fatos, deveria ter sido observada outra regra contratual, relativa à necessidade de aplicação financeira dos recursos repassados. Veja: 
Nesse cenário, remeti os autos à unidade instrutiva para avaliação dos argumentos contidos no referido memorial, considerando ter eu constatado que o expediente juntado aos autos no qual o FNDE determinara à prefeitura a restituição imediata dos recursos, de fato, não continha o 'recebido' da municipalidade. 
A Serur manteve seu posicionamento de conhecer do recurso e negar-lhe provimento, no que foi acompanhada pelo Parquet. 
Anuo aos entendimentos uníssonos. 
A despeito dos argumentos do recorrente, de acordo com os termos do convênio, era obrigação do convenente realizar aplicação financeira dos recursos repassados e devolver os rendimentos, ainda que não tenha realizado a aplicação (Peça 1, fl. 74) : 'y) restituir, ao CONCEDENTE, o valor correspondente aos rendimentos da aplicação dos recursos do convênio no mercado financeiro, referente ao período compreendido entre o crédito dos recursos na conta bancária da CONVENENTE e sua utilização, quando não comprovar o seu emprego na consecução do objeto, ainda que não tenha feito a aplicação financeira;' 21. Assim, o responsável não poderia ter deixado de aplicar os recursos repassados ao Município de Afuá/PA, para a eventual devolução dos valores corrigidos, caso seu pleito não fosse atendido, como ocorreu de fato. Ressalto que essa conduta é irregular mesmo que se considere ter o recorrente agido de boa-fé, questionando, primeiramente, o FNDE quanto à possibilidade de alteração do objeto do convênio e, posteriormente, cobrando resposta definitiva sobre a questão, porquanto não havia recebido a primeira resposta do órgão concedente 
19. Entretanto, a previsão constante da Cláusula Terceira, inciso II, alínea 'y', do Convênio, bem como seu eventual descumprimento pelo Requerente, não tinham sido aventados até então por qualquer das unidades técnicas e muito menos pelos acórdãos anteriores do TCU, que se utilizavam da suposta inobservância, pelo gestor, do que constava à alínea 'w' da referida Cláusula. Confira-se: 
Acórdão 5176/2016
 '8. O MP/TCU, no entanto, ponderou que o débito deveria ser o apurado pelo FNDE, com a incidência também, além da atualização monetária, dos juros de mora sobre o montante dos recursos recebidos pelo Município de Afuá/PA. Segue trecho do parecer regimental do MP à peça 6, com histórico que bem resume os acontecimentos relacionados ao presente processo: [...] i) assim, e tendo em vista, ainda, o princípio de que ninguém pode se beneficiar da própria torpeza, o Ministério Público de Contas considera correta a inclusão dos juros moratórios no cálculo do débito, até porque o próprio termo do convênio previa, em sua Cláusula Terceira, inciso II, alínea 'w', como uma das obrigações da contratada, em observância ao disposto no § 3º do art. 26-A da Lei 10.522/2002, que trata sobre o cadastro informativo dos créditos não quitados de órgãos e entidades federais (Cadin, pç. 1, p. 118) : 'w) restituir, ao CONCEDENTE, o valor transferido, atualizado monetariamente desde a data do recebimento, acrescido de juros legais na forma da legislação aplicável aos débitos para com a Fazenda Nacional, nos seguintes casos: 1) quando não for executado o objeto deste convênio;' 
Acórdão 4994/2017 
[...] 26. Ainda, não se verifica qualquer excludente de culpabilidade que possa afastar/mitigar a imputação de débito e cominação de multa. Também, não se tratava de erro escusável - equívoco na interpretação de normas/legislação - conforme alegado pelo recorrente, ao reverso, verifica-se o pleno conhecimento da ilicitude dos fatos, dado que o Termo do Convênio previa expressamente em sua Cláusula Terceira, inciso II, alínea 'w', a restituição do valor transferido, atualizado monetariamente desde a data do recebimento, acrescido dos juros legais, na forma da legislação aplicável aos débitos para com a Fazenda Nacional, quando não executado o objeto, ou utilizados os recursos em finalidade diversa ou não apresentada a prestação de contas no prazo estabelecido (peça 1, p. 118) . 
[...] Ao firmar o termo do convênio 655551/2008, em 27/5/2008 (peça 1, p. 112-130) , o responsável assumiu expressa e conscientemente o compromisso de 'restituir ao CONCEDENTE, o valor transferido, atualizado monetariamente desde a data do recebimento, acrescido de juros legais (...) , quando não for executado o objeto deste Convênio', qual seja, 'a aquisição de veículo automotor, zero quilômetro, de transporte coletivo, destinado exclusivamente ao transporte diário de alunos da Educação Básica, conforme projeto apresentado'. 
[...] Conforme mencionado, desde 20/2/2009, o recorrente sabia da incidência de juros e correção monetária sobre os valores a serem devolvidos ao FNDE mas, quando finalmente decidiu restituir os recursos do ajuste, o fez pelo valor original, reforçando a percepção de ausência de boa-fé. Também não há como acolher a alegação de que agiu de maneira exemplar quando deixou de adquirir ônibus inservível ao Município. Não se pode reputar exemplar proposição e celebração de convênio para aquisição de bem que sabia inservível, muito menos retenção, por um ano e meio, de recursos federais que sabia não poder utilizar. Nessas circunstâncias, irregularidade das contas, aplicação de multa, cobrança dos juros e atualização monetária são medidas que se impõem. Por isso, nego provimento ao recurso.' 
20. 	Ou seja, o que ocorreu no Acórdão 2257/2020, quando do julgamento de Recurso de Revisão, foi uma mudança de fundamentação para manter as decisões anteriores mesmo diante da alteração de premissa fundamental de toda a TCE, relativa à data em que o gestor teria tido ciência da impossibilidade de retificação do objeto e, então, sido constituído em mora. De uma hora para outra, o fundamento para a rejeição das contas deixa de ser a devolução dos valores devidamente corrigidos e acrescidos de juros de mora, conduta imputada inicialmente ao Requerente e com base na qual este pôde realizar a sua defesa, e passa para a não aplicação dos recursos no mercado financeiro enquanto não utilizados para a consecução do objeto. 
21. 	A alteração de fundamento se deu apenas, conforme se vê, quando o Requerente apontou para a ocorrência da mora administrativa, ocasionada pelo próprio FNDE, que não respondeu à solicitação feita pelo gestor em tempo razoável, o tendo feito apenas em junho de 2009 (considerando-se o envio da notificação, e o aviso de recebimento em 30/06/2009) , quase um ano depois - argumentação sobre a qual a decisão dessa C. Corte de Contas foi omissa. 
22. 	O novo fundamento, ressalte-se, também não foi levado à prévia manifestação do ora Embargante, tendo esse E. TCU decidido com base em verdadeiro elemento surpresa, o que passou a ser expressamente vedado pelo art. 10 do CPC/15, aplicável subsidiariamente ao processo administrativo, mas que desde há muito já não é tolerado em razão da grave violação às garantias ao contraditório e à ampla defesa, previstas na Constituição Federal (art. 5°, LV) . 
23. 	Evidencia-se, dessa forma, que o acórdão objeto destes embargos de declaração, na medida em que se omite acerca dos argumentos apontados no Recurso de Revisão para se utilizar de novo fundamento, em inobservância ao art. 10 do CPC, inviabiliza regular exercício do direito de defesa do ora Embargante. Por essa razão, faz-se necessário que, ao se reconhecer a omissão ora apontada, seja oportunizada a competente manifestação do ora Embargante quanto ao novo fundamento suscitado como ratio decidendi, para que, só então, seja proferida nova decisão acerca da sua prestação de contas. 
IV. DAS OMISSÕES QUANTO AOS ARGUMENTOS DO RECURSO DE REVISÃO E À PREVISÃO DO ART. 12, § 2º, DA LEI ORGÂNICA DO TCU. CONTRADIÇÃO ENTRE A BOA-FÉ E A REJEIÇÃO DAS CONTAS. 
IV.1. DA OMISSÃO QUANTO À MORA DO FNDE. INEXIGIBILIDADE DO RESSARCIMENTO ATÉ JUNHO DE 2009. 
26. 	Ao analisar o caso e a demora no ressarcimento dos valores do Convênio, o TCU presumiu responsabilidade integral da Prefeitura de Afuá e deixou de observar a mora do próprio FNDE em responder à consulta formulada pelo Município, que não poderia ser cobrado pelo recolhimento de valores que sequer sabia que seriam devidos, ante a impossibilidade de prever resposta negativa por parte do Fundo Federal. A ação do ora Embargante foi, na verdade, diretamente limitada pelo seu credor. 
27. 	Inobstante tenha sido demonstrado nos autos que o Prefeito solicitou a alteração do objeto do Convênio na semana seguinte ao recebimento dos recursos, colocando-se à espera de definição por parte do FNDE desde aquele momento e por um período de quase UM ANO, esse E. TCU não se manifestou sobre as consequências da demora por parte da própria Administração Federal, mormente no que se refere à exclusão ou redução da alegada mora por parte do gestor. 
28. 	Observe-se que não se tratava de alteração às normas do Programa ou ao próprio objeto do Convênio1 per se, que inclui tanto a aquisição de ônibus quanto de embarcações, no âmbito da mesma ação 'Aquisição de Transporte Escolar', conforme expresso na Resolução regente (Resolução CF/FNDE nº 11/2008) . Ao contrário, o Requerente possuía legitima expectativa quanto à possibilidade da aquisição de embarcações, inclusive constatada a ausência de vedação à realização de ajustes ao Plano de Trabalho, seja nos normativos, seja no Convênio. 
29. O que o Convênio veda é a alteração do objeto em si. É permitido, contudo, a realização de ajustes ao Plano de Trabalho, desde que o Convenente (Município) apresente proposta justificada, motivo excepcional e o faça até 30 (trinta) dias antes do término da vigência do ajuste2 - requisitos estes presentes no pedido assinado pelo Prefeito, em 23 de junho de 2008, 5 (cinco) dias corridos após o recebimento dos recursos, e cuja negativa só foi recebida após 1 (um) ano. 
30. 	Até o efetivo recebimento da referida negativa, em 30 de junho de 2009, considerava o Requerente haver ainda a possibilidade de que a alteração pudesse ser realizada, o que não implicaria na obrigação de devolução dos recursos, mas sim na sua utilização para o fim, em essência, a que se destinou o próprio Convênio: de aquisição de veículo destinado exclusivamente ao transporte diário de alunos da Educação Básica - só que não mais por meio de ônibus, mas de barca, considerando que o Município apenas suporta transporte lacustre. 
31. 	Todos esses aspectos não poderiam ter sido deixados de lado, bem como qualquer eventual conduta do Embargante, mormente sua mora, só poderia ser analisada a partir desse momento (30/06/2009) , e só poderiam ser consideradas as condições de devolução dos recursos pelo Município de Afuá (inclusive com relação a bloqueios) à época em que foram efetivamente exigidos. 
32. 	O Recurso de Revisão apontou, justamente, para a sobredita mora do fundo público em realizar a efetiva comunicação acerca de sua decisão e a consequente necessidade de devolução dos recursos repassados no âmbito do Convênio. Esse E. Tribunal, no entanto, permaneceu omisso quanto à mora do FNDE no caso concreto e aos efeitos dela decorrentes para a pretendida responsabilização do Prefeito de Afuá, ainda que instado a adentrar no assunto em função do Recurso de Revisão - a partir do qual pôde ser confirmado por esse próprio TCU que apenas a comunicação enviada ao Município em 30.06.2009 (e não a de um ano antes) é que fora recebida. 
33. 	Em conseguinte, restaram desconsiderados os bloqueios realizados após o ressarcimento ter se tornado exigível, com a análise do caso a partir de um 'retrato' deturpado, no qual entendeu-se que os valores então bloqueados eram irrisórios e não impediriam a restituição, bem como que 'O fundo não deu causa aos referidos bloqueios e, por essa razão, não pode assumir o ônus e deixar de receber de volta recursos a que tem direito', desconsiderando-se, no entanto, que foi o próprio FNDE que deu causa ao lapso temporal para sua ocorrência. 
34. 	Destaca-se, ainda, que os bloqueios não derivaram de qualquer conduta do Município ou do então responsável, mas de imposições do Judiciário Trabalhista, cujos excessos também não podem ser imputados ao ora Embargante, na forma de sanção pecuniária, caracterizada pela cobrança de juros moratórios, nos termos do art. 396, do Código Civil ('Não havendo fato ou omissão imputável ao devedor, não incorre este em mora') . 
35. 	Do mesmo modo, quando verificada a mora do credor, o cumprimento da obrigação deve ser feito pela estimação mais favorável ao devedor (art. 400, do Código Civil) - o que também foi absolutamente desconsiderado pelo v. Acórdão. 
36. 	A observância de tais dispositivos leva a dois resultados: i) o reconhecimento do correto montante de bloqueios à época em que o ressarcimento foi efetivamente exigido (longe de ser irrisório para o porte de Afuá) ; ii) a percepção quanto ao erro de cálculo na cobrança dos juros de mora, que englobou, também, a mora do próprio FNDE. Esse segundo resultado, inclusive, demonstra vício que afeta a origem do Processo em tela, invalidando tudo o que derivou da Tomada de Contas Especial, por descumprimento do piso para instauração, definido pelo 6º, inciso I, da Instrução Normativa n. 71/2012, do TCU. 
IV.2. DA OMISSÃO QUANTO AO DISPOSTO NO ARTIGO 22, §1º, DA LINDB. AUSÊNCIA DE MANIFESTAÇÃO QUANTO À IMPOSSIBILIDADE MATERIAL DE CUMPRIMENTO AO DETERMINADO. 
37. 	O v. acórdão embargado também foi omisso quanto às questões fáticas demonstradas no Recurso de Revisão, em violação frontal ao artigo 22, §1º da Lei de Introdução às Normas do Direito Brasileiro (LINDB) , que estabelece que 'Em decisão sobre regularidade de conduta ou validade de ato, contrato, ajuste, processo ou norma administrativa, serão consideradas as circunstâncias práticas que houverem imposto, limitado ou condicionado a ação do agente'. 
38. 	Ao invés de adentrar nos aspectos impostos pela LINDB, essa E. Corte de Contas se omitiu da análise das circunstâncias práticas do caso e, quando provocada para tal, tangenciou sua observância, trazendo à tona o argumento novo utilizado para a fundamentação do Acórdão 2257/2020-TCU-Plenário. 
39. 	Se tais circunstâncias tivessem sido observadas, não só o ora Requerente nunca teria sido responsabilizado pela mora do FNDE (conforme item IV.1, supra) , como não sofreria qualquer cobrança relativa ao período em que suas contas restaram bloqueadas, por impossibilidade material de cumprimento da ordem de ressarcimento. 
40. 	Importante sinalizar que a observância das circunstâncias fáticas, com a comprovação da alegação de que não houve utilização indevida dos valores recebidos (o que foi feito por ocasião do Recurso de Revisão) , levaria ao reconhecimento da não incidência de quaisquer juros de mora, nos termos da Portaria Interministerial MPOG/MF/CGU n. 507/2011, conforme abaixo transcrito: Art. 72. O órgão ou entidade que receber recursos na forma estabelecida nesta Portaria estará sujeito a prestar contas da sua boa e regular aplicação, observando-se o seguinte: §2 Para os convênios em que não tenha havido qualquer execução física, nem utilização dos recursos, o recolhimento à conta única do Tesouro deverá ocorrer sem a incidência dos juros de mora. 
41. 	A aceitação da comprovação ora realizada, por ocasião do Recurso de Revisão, com o reconhecimento dos bloqueios e ausência de utilização dos recursos por parte do Município (mas sua indisponibilidade, tão somente, por atos do Poder Judiciário) , ensejaria, portanto, não apenas o reconhecimento de que a mora teria sido calculada a partir de um equívoco temporal (conforme apontado no item IV.1) , mas que os juros correspondentes sequer deveriam incidir. 
42. 	Essa conclusão também reforça o já indicado vício na instauração da TCE, por inobservância do piso de R$ 75.000,00, conforme regramento do art. 6º, inciso I, da Instrução Normativa n. 71/2012, do TCU; arts. 169, inciso VI, e 213 do RI/TCU; e art. 93, da Lei n. 8.443/92, na redação vigente à época.
IV.3. DA OMISSÃO QUANTO AO DISPOSTO NO ARTIGO 12, § 2º, DA LEI ORGÂNICA DO TCU. CONTRADIÇÃO ENTRE A BOA-FÉ E A REJEIÇÃO DAS CONTAS. 
43. 	A v. decisão recorrida foi omissa, ainda, diante do próprio pedido formulado no Recurso, para que as contas fossem julgadas aprovadas com ressalvas, nos termos do art. 12, § 2º, da Lei Orgânica do TCU (Lei n. 8.443/1992) , que dispõe que, 'Reconhecida pelo Tribunal a boa-fé, a liquidação tempestiva do débito atualizado monetariamente sanará o processo, se não houver sido observada outra irregularidade nas contas'. 
44. 	Essa E. Corte de Contas não se manifestou sobre o referido dispositivo da Lei Orgânica, ainda que para afastar sua aplicabilidade. Ao invés disso, o v. Acórdão embargado incorre em clara contradição, na medida em que considera a boa-fé do ora Embargante e, ainda assim, mantém a rejeição das contas.
45. 	Ora, o texto da Lei Orgânica é claro ao indicar a boa-fé como requisito para a aprovação com ressalvas das contas, adicionada, exclusivamente, ao pagamento dos valores que sejam declarados devidos. O eventual afastamento da hipótese não se deve ao fato de a conduta respaldada pela boa-fé ser regular ou irregular, mas apenas estaria configurado caso existisse outro ato irregular que também impactasse as contas - o que não ocorre no presente caso, no qual configura-se, portanto, a condição do referido art. 12, § 2º. 
46. 	O entendimento consolidado do próprio TCU, inclusive, é no sentido de que, uma vez reconhecida a boa-fé, persistindo débito em aberto, o Tribunal deve fixar novo prazo para pagamento (integral ou parcelado) dos valores remanescentes. Observe-se os enunciados colacionados abaixo: 
Remanescendo débito após o exame das alegações de defesa de pessoa jurídica de direito público, deve-se fixar novo e improrrogável prazo para o seu recolhimento, atualizado monetariamente e sem incidência de juros de mora (art. 12, §§ 1º e 2º, da Lei 8.443/1992) , inclusive se o devedor optar pelo pagamento parcelado da dívida. (TCU. Acórdão 2229/2019-TCU-Primeira Câmara. Sessão de 12.03.2019. Rel. Min. Weder de Oliveira) 
Em recurso de reconsideração, o reconhecimento da boa-fé do responsável enseja a desconstituição do acórdão recorrido para que lhe seja concedido novo e improrrogável prazo para o recolhimento do débito atualizado monetariamente, sem a incidência dos juros de mora (art. 12, §§ 1º e 2º, da Lei 8.443/1992) . (TCU. Acórdão 5326/2018-TCU-Segunda Câmara. Sessão de 03.07.2018. Rel. Min. Augusto Nardes) 
Em recurso de reconsideração, o reconhecimento da boa-fé do responsável enseja a desconstituição do acórdão recorrido para que lhe seja concedido novo e improrrogável prazo para o recolhimento do débito sem a incidência de juros (art. 12, §§ 1º e 2º, da Lei 8.443/92) , ainda que não elididas as irregularidades que lhe são apontadas. (TCU. Acórdão 11225/2015-TCU-Segunda Câmara. Sessão de 01.12.2015. Rel. Min. Augusto Nardes) 
47. 	Não obstante a solicitação apresentada pela ora Embargante desde o Recurso de Reconsideração (no qual comprometeu-se ao pagamento parcelado dos valores, uma vez que ajustado ao efetivamente devido e reconhecida a boa-fé) , o consequente enquadramento na previsão do art. 12, § 2º, da Lei Orgânica do TCU, não ocorreu até o momento. Ao contrário, em que pese esse E. Tribunal reconheça os requisitos, as decisões até então exaradas permaneceram omissas quanto à aplicabilidade da norma e a consequente aprovação das contas, com as devidas ressalvas. 
48. 	O v. acórdão recorrido, por sua vez, limitou-se a contrapor a reconhecida boafé do Embargante à existência de irregularidade na devolução dos recursos do FNDE, o que, contudo, não é motivo para rejeição das contas, uma vez que a regularidade do ato sequer é condição para a concretização da previsão do art. 12, § 2°. Repise-se: basta a já reconhecida boa-fé e a liquidação (ou parcelamento) do débito 'para que lhe seja concedido novo e improrrogável prazo para o recolhimento do débito sem a incidência de juros (art. 12, §§ 1º e 2º, da Lei 8.443/92) , ainda que não elididas as irregularidades que lhe são apontadas' (TCU. Acórdão 11225/2015-TCU-Segunda Câmara. Sessão de 01.12.2015. Rel. Min. Augusto Nardes) . 
49. É imperioso, portanto, diante da boa-fé do ora Embargante na condução de todo o processo, que, sanando a omissão do v. acórdão recorrido quanto à aplicabilidade do art. 12, § 2º, da Lei 8.443/92., a) seja reconhecido o cumprimento dos requisitos por ele exigidos, para fins do julgamento das contas como regulares com ressalvas, e b) seja corretamente calculado o montante devido, sem incidência de juros, e concedido o respectivo prazo para recolhimento. 
V. PEDIDOS 
40. 	Diante do exposto, requer o Embargante o acolhimento destes embargos de declaração, inclusive com a atribuição dos efeitos infringentes cabíveis, para que, assim o fazendo: 
 (i) reconheça-se a omissão quanto aos argumentos de defesa postos no Recurso de Revisão, que resultou na inobservância, por esse TCU, ao disposto no art. 10 do CPC, de modo que, assim, seja suprida a ausência da manifestação do ora Embargante quanto ao fundamento novo suscitado para a rejeição de contas com a anulação, por este Egrégio Tribunal, do v. acórdão embargado e consequente abertura de prazo para tanto; 
 (ii) reconheça-se a omissão quanto à consideração dos efeitos da mora administrativa, especialmente no período anterior a junho de 2009, o que resultará, invariavelmente, na necessidade de arquivamento da presente Tomada de Contas Especial, à luz do disposto na Instrução Normativa n. 71/2012; 
 (iii) reconheça-se a omissão quanto ao disposto no artigo 22 da LINDB, para o fim de se considerar a impossibilidade material de cumprimento da obrigação de ressarcimento imediato - quando da efetiva constituição da obrigação de devolução - ao erário dos valores exigidos pelo FNDE; 
 (iv) reconheça-se a contradição consistente na verificação da boa-fé do Embargante e na manutenção da rejeição de contas, em inobservância ao disposto no art. 12, §2º da Lei Orgânica do TCU, que imporia a aprovação de contas com as ressalvas cabíveis, e não a simples rejeição; 
41. 	Por fim, requer-se que todas as publicações decorrentes do presente feito sejam realizadas em nome de Rodrigo de B. Mudrovitsch (OAB/DF nº 26.966) , Raphael Marcelino de A. Nunes (OAB/DF nº 24.658) , Rafaela Rocha (OAB/RJ nº 186.586) e Bianca Casais Machado Guimarães (OAB/RJ nº 220.050) , subscritores desta, sob pena de nulidade."
É o relatório.

8.1. Rodrigo de Bittencourt Mudrovitsch (26.966/OAB-DF) e outros, representando Odimar Wanderley Salomão;

Procurador Júlio Marcelo de Oliveira;

EMBARGOS DE DECLARAÇÃO EM RECURSO DE REVISÃO. RECONHECIMENTO DA BOA-FÉ NA CONDUTA DO GESTOR SEM A CORRESPONDENTE FIXAÇÃO DE NOVO E IMPRORROGÁVEL PRAZO PARA O RECOLHIMENTO DO DÉBITO. CONTRADIÇÃO. ACOLHIMENTO PARCIAL DOS EMBARGOS COM EFEITOS INFRINGENTES. PROVIMENTO PARCIAL DO RECURSO DE REVISÃO. REFORMA DO ACÓRDÃO CONDENATÓRIO PARA REJEITAR AS ALEGAÇÕES DE DEFESA APRESENTADAS PELO RESPONSÁVEL E RECONHECER SUA BOA-FÉ, AFASTANDO O JULGAMENTO IRREGULAR DAS CONTAS, A MULTA E OS JUROS, E FIXAR-LHE NOVO E IMPRORROGÁVEL PRAZO PARA O RECOLHIMENTO DO DÉBITO APURADO NOS AUTOS.

TOMADA DE CONTAS ESPECIAL (TCE)

Secretaria de Recursos (Serur); Secretaria de Controle Externo de Tomada de Contas Especial (SecexTCE);

Trata-se de embargos de declaração interpostos por Odimar Wanderley Salomão contra o Acórdão 2257/2020-TCU-Plenário, que conheceu de recurso de revisão e negou-lhe provimento.
Apresento breve histórico do processo.
Em 27/5/2008, o então prefeito de Afuá/PA, Odimar Wanderley Salomão, firmou, com o Fundo Nacional de Desenvolvimento da Educação (FNDE) , o Convênio 655.551/2008, no valor de R$ 286.700,00, dos quais R$ 283.833,00 foram provenientes da União, para aquisição de veículo automotor zero quilômetro, de transporte coletivo, destinado, exclusivamente, ao transporte diário de alunos da educação básica.
Os recursos federais foram creditados na conta específica do ajuste em 20/6/2008, tendo, três dias depois, o gestor municipal solicitado ao concedente a alteração do objeto conveniado - de ônibus escolar para embarcação escolar -, sob o argumento de que o Município de Afuá/PA não possuía rodovias e tinha o transporte lacustre como o único meio de locomoção (peça 1, p. 176) .
Em resposta, o FNDE, em 10/7/2008 (peça 1, p. 174) , negou a solicitação e determinou ao então prefeito a devolução, urgente, dos R$ 283.833,00, que haviam sido transferidos ao município, sob pena de sujeição às cominações legais previstas nos termos do convênio e na legislação pertinente.
Em 30/6/2009, o concedente, ante a não restituição dos recursos e a não apresentação da prestação de contas, notificou o responsável para que saneasse a pendência identificada ou devolvesse os valores, atualizados monetariamente e acrescidos de juros de mora, tendo o ora recorrente apresentado a prestação de contas em 25/1/2010, cerca de dezoito meses após o repasse dos recursos à municipalidade, acompanhada de comprovante bancário da restituição do montante de R$ 283.833,00, realizada em 14/1/2010.
Em razão de não ter o convenente recolhido aos cofres da entidade federal os recursos acrescidos de juros de mora e correção monetária, a autarquia apurou débito de R$ 78.855,05, destacando a concedente que, além de a prefeitura não ter executado o objeto proposto, até porque este seria inadequado a Afuá, o extrato bancário da conta específica mostra que os recursos do ajuste foram movimentados para outros fins, não esclarecidos nos autos.
Devidamente citado neste Tribunal, o responsável apresentou alegações de defesa, refutadas nas análises dos autos pela unidade técnica e pelo MPTCU, o que redundou na proposta de julgamento pela irregularidade de suas contas, com condenação ao pagamento de débito e de multa do art. 57 da Lei 8.443/1992 (peça 21, p. 1) .
O relator a quo acolheu as propostas de encaminhamento, e a 1ª Câmara desta Corte prolatou o decisum condenatório original.
Inconformado, o recorrente justifica a não devolução do valor relativo à atualização do montante repassado pela União (R$ 78.855,05) em razão de diversos bloqueios judiciais promovidos na conta corrente específica do convênio, que alcançaram R$ 62.352,57, ao longo do período de 20/6/2008 a 14/1/2010. Além disso, anexa cópia de extratos, ofícios do Banco do Brasil e certidões atestando as penhoras.
Por meio do acórdão objeto destes embargos, o Tribunal não deu provimento ao pleito do embargante, a partir dos seguintes fundamentos:
2.1. a despeito dos argumentos do recorrente, de acordo com os termos do convênio, era obrigação do convenente realizar aplicação financeira dos recursos repassados e devolver os rendimentos, ainda que não tenha realizado a aplicação; 
2.2. a questão dos bloqueios judiciais que ocorreram com uma parcela dos recursos repassados ao município não pode ser usada para eximir a responsabilidade do ex-prefeito. O fundo não deu causa aos referidos bloqueios e, por essa razão, não pode assumir o ônus e deixar de receber de volta recursos a que tem direito, segundo os termos do convênio firmado;
2.3. o extrato bancário acostado aos autos pelo recorrente dá conta de que, em 19/2/2009, a municipalidade aplicou R$ 261 mil em fundo de investimento (que remunera o capital com juros) . Em 14/1/2010, R$ 269 mil foram sacados de outro fundo de investimento para pagar o principal dos recursos do FNDE. Considerando que o total de bloqueios foi de R$ 62.352,57, dos quais mais da metade (R$ 33.282,67 - peça 72 p. 3) bloqueou-se por somente 6 dias, resta claro que os bloqueios não impediram o município de auferir juros e correção monetária dos recursos a ele transferidos, em grande medida; apesar disso, o recorrente não devolveu qualquer parcela de juros e correção monetária ao FNDE.
Nesta etapa processual, o embargante alega:
2.4. omissão do acórdão recorrido, a partir da utilização de fundamento novo por esta Corte de Contas, a violar o art. 10 do CPC. Argumenta que o TCU não teria verificado a boa-fé do recorrente ao desconsiderar que o ofício do FNDE solicitando a devolução dos recursos só foi recebido pela municipalidade em junho de 2009, quando havia bloqueios judiciais que o impediriam de devolver os recursos. Assim, além de o acórdão não avaliar tais argumentos, teria utilizado novo elemento para desqualificá-los, ao citar cláusula do convênio a prever que os recursos deveriam ser devolvidos com juros e correção monetária. Em outras palavras, o recorrente alega não lhe ter sido facultada a possibilidade de se defender desse novo elemento, que não teria sido mencionado em nenhuma fase processual anterior;
2.5. omissão quanto à mora do FNDE e a consequente inexigibilidade do ressarcimento dos recursos federais até junho de 2009. Alega que o TCU teria desconsiderado a responsabilidade do fundo em responder à consulta do município referente à troca do objeto do convênio. Além disso, não haveria propriamente troca de objeto do convênio (tanto barcos escolares quanto ônibus transportariam os alunos até as escolas) . Por fim, juros e correção monetária só deveriam ser contabilizados a partir do momento em que o município foi notificado pelo FNDE para devolução dos recursos federais, o que teria ocorrido somente em 2009. Portanto, ao se considerar essa nova data, os valores de juros e correção monetária seriam inferiores ao valor mínimo estipulado por esta Corte de Contas para instauração de TCE; logo, haveria vício de origem nestes autos a invalidar todo o processo;
2.6. omissão em face do disposto no art. 22, § 1º, da LINDB, consubstanciado na ausência de manifestação quanto à impossibilidade material de cumprimento ao determinado. Argumenta que os bloqueios judiciais na conta do convênio o impediriam de devolver os recursos repassados, e isso não teria sido avaliado com profundidade por este Tribunal. Ademais, não deveria ser cobrado juros, nos termos da Portaria Interministerial MPOG/MF/CGU 507/2011;
2.7. omissão quanto aos argumentos do recurso de revisão e à previsão do art. 12, § 2º, da Lei Orgânica do TCU. Alega que haveria boa-fé e solicita que o débito seja recalculado considerando a data de incidência da correção monetária a partir de junho de 2009 (data de ciência da necessidade de devolução dos recursos federais) , bem como sejam retirados os juros devidos, nos termos da agora citada portaria, que dispõe:
"Art. 72. O órgão ou entidade que receber recursos na forma estabelecida nesta Portaria estará sujeito a prestar contas da sua boa e regular aplicação, observando-se o seguinte: §2 Para os convênios em que não tenha havido qualquer execução física, nem utilização dos recursos, o recolhimento à conta única do Tesouro deverá ocorrer sem a incidência dos juros de mora."
Passo a decidir.
Preliminarmente, a cláusula do convênio que determina a devolução dos valores com juros e correção monetária, à qual o recorrente se refere, encontra-se na peça 1 destes autos: não se trata de elemento novo, ademais, é obrigação inafastável, de conhecimento prévio ao convênio, a devolução dos valores com juros e correção monetária, conforme impõem diversos dispositivos legais e regulamentares afetos à matéria; logo, não procedem os argumentos do recorrente.
Quanto ao argumento de possível vício de origem nestes autos, qual seja, a instauração de TCE e a consequente citação por débito inferior ao valor disposto na IN-TCU 71/2012, verifico que não há razão ao embargante. A jurisprudência desta Corte preconiza que, uma vez citado, o processo de TCE deve seguir adiante, sem arquivamento. Ademais, não há que se falar em mora do FNDE para solicitar a devolução dos recursos federais não aplicados no objeto do convênio:	tal previsão já está expressa nas cláusulas do ajuste.
Em relação à impossibilidade de o responsável recolher o valor referente aos juros e correção monetária em função de bloqueios judiciais, o que levaria à conclusão pela sua boa-fé, ressalto que o assunto já foi extensivamente abordado na decisão recorrida, não havendo qualquer obscuridade:
"A questão dos bloqueios judiciais que ocorreram com uma parcela dos recursos repassados ao município não pode ser usada para eximir a responsabilidade do ex-prefeito. O fundo não deu causa aos referidos bloqueios e, por essa razão, não pode assumir o ônus e deixar de receber de volta recursos a que tem direito, segundo os termos do convênio firmado com o município em tela.
Ademais, a restituição do principal dos recursos transferidos se deu em 14/1/2010, sendo incontroversa a obrigação de devolver nesse momento também os rendimentos, ao passo que os alegados bloqueios judiciais promovidos na conta corrente específica do convênio teriam ocorrido ao longo do período de 20/6/2008 a 14/1/2010, incapazes, portanto, de afastar a irregularidade; também não há evidências de bloqueios judiciais a partir da data em que o município recolheu o valor principal dos repasses federais recebidos.
Por fim, ao perscrutar o extrato bancário acostado aos autos pelo recorrente (peça 72) , verifico que, em 19/2/2009, a municipalidade aplicou R$ 261 mil em fundo de investimento (que remunera o capital com juros) . Em 14/1/2010, R$ 269 mil foram sacados de outro fundo de investimento para pagar o principal dos recursos do FNDE. Considerando que o total de bloqueios foi de R$ 62.352,57, dos quais, mais da metade (R$ 33.282,67 - peça 72 p. 3) bloqueou-se por somente 6 dias, resta claro que os bloqueios não impediram a municipalidade de auferir juros e correção monetária dos recursos a ela transferidos, em grande medida; apesar disso, o recorrente não devolveu qualquer parcela de juros e correção monetária ao FNDE." (grifei) 
Ademais, os recursos federais foram transferidos no ano de 2008 e não foram devolvidos até a data atual, na fase processual de embargos de declaração interpostos em decisão de recurso de revisão. Logo, considerando esse lapso temporal e a potencial viabilidade de devolução dos valores, visto que não há mais notícias de bloqueios judiciais após 14/01/2010, não há como reconhecer a boa-fé do embargante.
Nesse sentido, deve-se conhecer dos presentes embargos de declaração e rejeitá-los.
	Ante o exposto, VOTO por que o Tribunal adote a minuta de deliberação que ora submeto à apreciação deste Colegiado:
"9.1. conhecer dos embargos de declaração e rejeitá-los;
9.2. dar ciência desta deliberação ao embargante e aos demais interessados."
TCU, Sala das Sessões Ministro Luciano Brandão Alves de Souza, em 21 de outubro de 2020.
ANA ARRAES 
Relatora

Trata-se de embargos de declaração opostos por Odimar Wanderley Salomão contra o Acórdão 2257/2020-TCU-Plenário, por meio do qual foi negado provimento ao recurso de revisão por ele interposto contra o Acórdão 5176/2016-TCU-Primeira Câmara.
Cuidam os autos, originalmente, de tomada de contas especial instaurada pelo Fundo Nacional da Educação (FNDE) em decorrência do não recolhimento aos cofres públicos do valor correspondente a juros e atualização monetária incidentes sobre os recursos federais recebidos pelo Município de Afuá/PA por força do convênio 665.551/2008 (Siafi 624841) , cujo objeto era a aquisição ônibus escolar.
Os recursos em questão, no montante de R$ 283.833,00, foram creditados na conta específica do ajuste em 20/6/2008. Três dias depois, o gestor municipal solicitou ao concedente a alteração do objeto conveniado - de ônibus escolar para embarcação escolar -, em razão de o município de Afuá/PA não possuir rodovias e ter o transporte lacustre como o único meio de locomoção.
Contudo, o FNDE, em 10/7/2008, negou a solicitação e determinou ao então prefeito a devolução dos R$ 283.833,00 que haviam sido transferidos ao ente, o que foi feito apenas em 14/1/2010.
Uma vez que foi recolhido apenas o valor principal do montante transferido, foi instaurada a presente TCE com vistas a perquirir o débito correspondente à atualização monetária e aos juros de mora referentes ao período de 18/6/2008 a 14/1/2010, em que os recursos foram mantidos na conta do município.
Por meio do Acórdão 5176/2016-TCU-Primeira Câmara, o TCU julgou irregulares as contas do embargante e condenou-o em débito, no valor histórico de R$ 78.855,05, e ao pagamento de multa de R$ 8.000,00.
Tal deliberação foi mantida pelos Acórdão 4994/2017-TCU-Primeira Câmara (recurso de reconsideração) e 2.257/2020-TCU-Plenário (recurso de revisão, ora embargado) .
Nesta oportunidade, o embargante, alega, entre outras questões, que a decisão ora impugnada teria incorrido em omissão e contradição ao reconhecer sua boa-fé e não se pronunciar sobre a aplicação do art. 12, §§ 1º e 2º da Lei 8.443/1992. 
Ao analisar esse ponto, a relatora, no Voto apresentado na sessão plenária de 7 de outubro de 2020 - ocasião em que pedi vista dos autos -, entendeu que o assunto teria sido exaustivamente tratado no acórdão recorrido, não havendo qualquer vício a ser sanado. Nesse sentido, transcreveu o seguinte excerto do seu voto que fundamentou o Acórdão 2257/2020-TCU-Plenário:
"22. A questão dos bloqueios judiciais que ocorreram com uma parcela dos recursos repassados ao município não pode ser usada para eximir a responsabilidade do ex-prefeito. O fundo não deu causa aos referidos bloqueios e, por essa razão, não pode assumir o ônus e deixar de receber de volta recursos a que tem direito, segundo os termos do convênio firmado com o município em tela.
23. Ademais, a restituição do principal dos recursos transferidos se deu em 14/1/2010, sendo incontroversa a obrigação de devolver nesse momento também os rendimentos, ao passo que os alegados bloqueios judiciais promovidos na conta corrente específica do convênio teriam ocorrido ao longo do período de 20/6/2008 a 14/1/2010, incapazes, portanto, de afastar a irregularidade; também não há evidências de bloqueios judiciais a partir da data em que o município recolheu o valor principal dos repasses federais recebidos.
24. Por fim, ao perscrutar o extrato bancário acostado aos autos pelo recorrente (peça 72) , verifico que, em 19/2/2009, a municipalidade aplicou R$ 261 mil em fundo de investimento (que remunera o capital com juros) . Em 14/1/2010, R$ 269 mil foram sacados de outro fundo de investimento para pagar o principal dos recursos do FNDE. Considerando que o total de bloqueios foi de R$ 62.352,57, dos quais, mais da metade (R$ 33.282,67 - peça 72 p. 3) bloqueou-se por somente 6 dias, resta claro que os bloqueios não impediram a municipalidade de auferir juros e correção monetária dos recursos a ela transferidos, em grande medida; apesar disso, o recorrente não devolveu qualquer parcela de juros e correção monetária ao FNDE." (grifei) 
Ademais, acrescentou que "os recursos federais foram transferidos no ano de 2008 e não foram devolvidos até a data atual, na fase processual de embargos de declaração interpostos em decisão de recurso de revisão. Logo, considerando esse lapso temporal e a potencial viabilidade de devolução dos valores, visto que não há mais notícias de bloqueios judiciais após 14/01/2010, não há como reconhecer a boa-fé do embargante."
***
Com as devidas vênias por divergir da ilustre Ministra, entendo que o caso, quanto a esse ponto, merece encaminhamento diverso por parte deste Tribunal.
Em que pese esteja de pleno acordo com sua excelência acerca da inafastabilidade da irregularidade em questão, creio que assiste razão ao embargante no que diz respeito a contradição apontada, conforme passo a explicar.  
Para tanto, trago o seguinte parágrafo do acórdão embargado, que antecedeu o trecho destacado no voto da relatora acima reproduzido:
"21. Assim, o responsável não poderia ter deixado de aplicar os recursos repassados ao Município de Afuá/PA, para a eventual devolução dos valores corrigidos, caso seu pleito não fosse atendido, como ocorreu de fato. Ressalto que essa conduta é irregular mesmo que se considere ter o recorrente agido de boa-fé, questionando, primeiramente, o FNDE quanto à possibilidade de alteração do objeto do convênio e, posteriormente, cobrando resposta definitiva sobre a questão, porquanto não havia recebido a primeira resposta do órgão concedente." (grifei) 
Ora, fica evidente, no trecho acima, que a decisão embargada reconheceu, em alguma medida, a presença de boa-fé na conduta do gestor, tendo, inclusive, enumerado as ações por ele adotadas que evidenciariam essa boa-fé.
Tal passagem contradiz tanto a decisão de negar provimento integral ao recurso de revisão da parte, quanto a seguinte análise feita pela Serur, com qual a relatora manifestou concordância naquela ocasião:
"3.9. Por fim, cabe esclarecer que não há que se falar em boa-fé do recorrente, como insinua em seu último arrazoado, pois é sabido pelo recorrente, desde o envio do plano de trabalho ao FNDE solicitando que o convênio fosse firmado (peça 1, p. 104) , que o objeto conveniado não atenderia as finalidades da política pública federal ou municipal, eis que foi requerida verba para aquisição de ônibus para localidade que o recorrente sabia não ter serventia.
3.10. Nesse sentido, cabe transcrever trecho do ofício que encaminhou a prestação de contas ao ente concedente (peça 1, p. 200) , quando assim se manifestou o recorrente:
'Cabe ressaltar que o recurso foi devolvido devido que o Objeto - ação, especificado na Cláusula Primeira do Termo de Convênio não é de necessidade deste município, uma vez que o meio de transporte utilizado pela população são embarcações, haja vista que este município não possui rodovias, mas sim, 'os nossos rios são as nossas ruas'.
3.11. Dessa forma, sendo inequívoco que o recorrente solicitou a concessão de verba pública federal e assinou o termo de convênio cujo objeto sabia que não seria executado, não é possível reconhecer a boa-fé do então prefeito municipal.
CONCLUSÃO
4.	Da análise anterior conclui-se que não há razões para se reconhecer a boa-fé do recorrente, eis que os bloqueios judiciais havidos na conta específica do convênio não foram causa impeditiva da devolução tempestiva dos valores conveniados, assim como resta evidente que tais bloqueios decorreram de culpa exclusiva do recorrente, não sendo servível como excludente de responsabilidade."
Uma vez configurada a existência de contradição nos termos da decisão questionada, cabe acolher parcialmente os presentes embargos, para sanear o vício apontado, mediante o esclarecimento acerca do posicionamento deste Tribunal no que diz respeito à possiblidade de reconhecimento, ou não, da boa-fé do recorrente.
Compulsando os autos, entendo que existem elementos que permitem reconhecer a boa-fé do gestor, de modo que se conceda a ele nova oportunidade para o recolhimento do débito, na forma do art. 12, § 1º e 2º da Lei Orgânica deste Tribunal.
Além das condutas mencionadas pela relatora no voto embargado - de ter questionado o FNDE quanto à possibilidade de alteração do objeto do convênio e, posteriormente, cobrado a resposta definitiva sobre a questão, porquanto não havia recebido a primeira resposta do órgão concedente - ressalto que o embargante, de forma espontânea e antes da instauração da presente tomada de contas especial, devolveu a integralidade dos recursos federais recebidos. 
A única irregularidade a ele atribuída e que ensejou a instauração desta TCE, portanto, diz respeito ao não recolhimento dos valores correspondentes à atualização monetária e aos juros de mora referentes ao período em que os recursos ficaram na posse da prefeitura.
Observe-se que não procede, portanto, a afirmação, constante no voto da Ministra Relatora, de que "os recursos federais foram transferidos no ano de 2008 e não foram devolvidos até a data atual", pois, como já mencionado anteriormente, o valor principal da dívida foi recolhido em 14/01/2010. 
Assim, esse argumento pode não servir como reforço para o afastamento da boa-fé do ex-prefeito.
Além disso, no que diz respeito à demora para a devolução dos recursos, o gestor alega que teria sido ocasionada por dificuldades enfrentadas pela prefeitura à época, em razão de bloqueios judiciais promovidos na conta corrente específica do convênio, que teriam perdurado de 20/6/2008 a 14/1/2010. 
Tal fato é confirmado tanto pela Serur quanto pela relatora, que reconhecem a ocorrência de bloqueios judiciais na conta do ajuste no período mencionado.  Contudo, em razão de o total bloqueado não ter ultrapassado o montante de R$ 62.352,57, a unidade instrutora e a Ministra Ana Arraes consideram que os bloqueios não constituiriam óbice à devolução tempestiva dos recursos ou ao recolhimento posterior dos devidos acréscimos de juros e atualização monetária.
Nessa linha, a Serur ponderou, ainda, que os bloqueios decorreriam de "culpa exclusiva do ente municipal" e que "mesmo que tenham os bloqueios impedido a devolução da integralidade dos recursos tempestivamente, cabe reafirmar que, assim como consta da instrução de peça 85, a devolução parcial diminuiria a incidência de juros e, assim, o débito apurado nos presentes autos". E a relatora ressaltou que "o fundo não deu causa aos referidos bloqueios e, por essa razão, não pode assumir o ônus e deixar de receber de volta recursos a que tem direito, segundo os termos do convênio firmado com o município em tela".
Ora, com as devidas vênias, creio que tais análises confundem a caracterização da irregularidade causadora do débito, com qual concordo plenamente, com o exame da presença de boa-fé na conduta do embargante. 
Não há dúvidas de que o gestor tinha a obrigação de efetuar o recolhimento, não só do principal, como, também, dos juros de mora e da atualização monetária relativos ao período em que os recursos federais ficaram na posso do município. No entanto, o fato de ele ter agido de forma irregular, por si só, não é suficiente para afastar, automaticamente, sua boa-fé. 
Não se pode presumir a ausência de boa-fé do gestor como consequência lógica da irregularidade da conduta, sob pena de se tornar letra morta o disposto no art. 12, §§ 1º e 2º, da Lei 8.443/1992. 
Dito isso, entendo que as circunstâncias acima mencionadas, embora não afastem a obrigação de ressarcir o erário, são suficientes para que se reconheça boa-fé do embargante e, consequentemente, para que seja dada a ele nova oportunidade de recolher a dívida e, assim, afastar a irregularidade de suas contas, na forma dos art. 12, §§ 1º e 2º, da Lei 8.443/1992 e do art. 202, §§ 2º, 3º e 4º do Regimento Interno do TCU. 
Desse modo, entendo que os presentes embargos devem ser parcialmente acolhidos, atribuindo-se a eles efeitos infringentes, para: a) sanar a contradição identificada no Acórdão 2257/2020-TCU-Plenário de modo a conhecer e dar provimento ao recurso de revisão interposto por Odimar Wanderley Salomão contra o Acórdão 5176/2016-TCU-Primeira Câmara; b) reformar o Acórdão 5176/2016-TCU-Primeira Câmara para rejeitar as alegações de defesa apresentadas pelo responsável e, com fundamento no art. 12, §§ 1º e 2º, da Lei 8.443/1992 e no art. 202, §§ 2º, 3º e 4º do Regimento Interno/TCU, reconhecer sua boa-fé, afastando o julgamento irregular as contas, a multa e os juros, na forma regimental, e fixar-lhe novo e improrrogável prazo para o recolhimento do débito apurado nos autos. 
	Ante o exposto, com as vênias por divergir da eminente relatora, voto por que o Tribunal adote o acórdão que ora submeto a apreciação deste Colegiado. 
TCU, Sala das Sessões Ministro Luciano Brandão Alves de Souza, em 14 de outubro de 2020.
Ministro BRUNO DANTAS
Revisor